臺灣士林地方法院民事判決　　　　　　　 96年度訴字第175號
原　　　告　乙○○
訴訟代理人　林衍鋒律師
複代理人　　丙○○
被　　　告　甲○○
訴訟代理人　蘇章巍律師
上列當事人間請求所有權移轉登記事件，本院於96年10月4 日言
詞辯論終結，判決如下：
    主  文
被告應將如附表一所示土地所有權權利範圍各一千萬分之一九五
一二七移轉登記與原告。
訴訟費用由被告負擔。
原告假執行之聲請駁回。
    事實及理由
一、原告起訴主張：被告與訴外人杜志傑（下稱杜志傑）為訴外
    人杜全興（下稱杜全興）之子；原告與訴外人杜坤儒（下稱
    杜坤儒）則為杜志傑之子。杜全興就其所有坐落台北市○○
    區○○段三小段第372 、372-1 、362 、362-2 及362-3 地
    號土地（系爭5 筆土地），本欲移轉登記與杜志傑，卻誤將
    之移轉登記與被告所有。俟杜志傑、杜全興陸續過世，原告
    及杜坤儒於民國83年12月6 日與被告簽訂協議書（下稱系爭
    協議書），約定被告同意將系爭5 筆土地內持分約12坪，無
    條件過戶與原告名下，是以被告應以總面積12坪與系爭5 筆
    土地面積相互計算持分比例，移轉系爭5 筆土地所有權持分
    （計算式詳如附表二），嗣系爭5 筆土地中之第372 、372-
    1 及362- 3地號土地於84年間經土地重劃後合併為台北市○
    ○區○○段五小段第222 地號，面積縮減成449.08平方公尺
    ，因之被告應移轉登記為台北市○○區○○段五小段第222
    地號及同區段○○段第362 、362-2 地號等3 筆土地，以各
    該土地面積乘1.95127%比例後所得面積（計算式詳如附表二
    ）。詎原告請求被告依協議書履行，被告置之不理。為此，
    爰依兩造系爭協議書約定，請求被告移轉登記該不動產予原
    告。並聲明：(一)被告應將如附表一所示土地所有權權利範圍
    各1,000 萬分之195127移轉登記與原告。(二)原告願供擔保，
    請准宣告假執行。
二、被告則以：系爭5 筆土地於重測、重劃前為台北市○○區○
    里○段○○○段第852-4 、852-38地號，早於65年間即以買
    賣原因登記於被告名下，絕無杜全興本欲移轉登記與杜志傑
    ，卻誤將之移轉登記與被告所有之事。依杜全興自書遺囑記
    載：被告應保留上開第852-4 地號土地中，當時作為道路使
    用之60坪土地部分作為含被告及杜志傑等5 兄弟共同通行之
    用，不得要求任何補償及佔為私用之情，杜志傑過世後，其
    妻即原告之母鄭玉春一再主張該60坪土地，杜志傑有1/5 權
    利，斯時被告欲出租與原告相鄰之土地，原告以阻撓出租事
    宜相逼，被告方與其簽訂系爭協議書，該1/5 權利應由原告
    與其他杜志傑之繼承人共同繼承，且就該60坪之道路地而言
    ，被告及杜志傑等5 兄弟僅有通行使用權利，被告如過戶予
    原告，其他通行權人亦會如法泡製，影響該道路用地之所有
    及使用權能，明顯違背杜全興之遺囑，殊不可能是被告之本
    意，原告亦知被告無欲為協議書拘束之意，因此自83年12月
    簽訂協議書至起訴前之12年間，均未據該協議書為任何主張
    ，是依民法第86條前段及但書之規定，被告簽訂該協議書所
    為意思表示，應屬無效。且台北市○○區○○段五小段第22
    2 地號土地並未作為5 兄弟通行使用道路，原告訴請被告移
    轉該第222 地號土地，顯無理由。又原告既未舉證證明有何
    杜全興本欲移轉登記與杜志傑，卻誤將之移轉登記與被告之
    事，且依杜全興之遺囑亦無被告應移轉土地予原告之記載，
    系爭協議書有關應由被告給付之原因即有所欠缺而屬無效等
    語，資為抗辯。並聲明：(一)原告之訴駁回。(二)如受不利判決
    ，被告願供擔保，請准宣告免為假執行。
三、兩造不爭執之事實：
  (一)兩造與杜坤儒確於83年12月6 日簽訂系爭協議書。
  (二)系爭協議書所示之系爭372 、372-1 、362 、362-2 、362-
    3 地號5 筆土地，經土地重劃後，現變更為台北市○○區○
    ○段五小段222 地號、台北市○○區○○段三小段362 、36
    2- 2地號土地。
四、原告主張兩造於83年12月6 日簽訂系爭協議書，被告同意將
    系爭5 筆土地內持分約12坪，無條件過戶與原告名下之事實
    ，業據提出系爭協議書影本1 份，並為被告所不爭執，應堪
    信為真正。本件兩造之爭執點在於：系爭協議書有無(1)原告
    明知被告真意保留(2)未具備有因性；因而致該協議書無效之
    情形？茲分述如下：
  (一)系爭協議書有無原告明知被告真意保留而致該協議書無效？
    按民法第86條規定：表意人無欲為其意思表示所拘束之意，
    而為意思表示者，其意思表示，不因之無效。但其情形為相
    對人所明知者，不在此限。又當事人主張有利於己之事實者
    ，就其事實有舉證之責任，民事訴訟法第277 條前段定有明
    文。被告辯稱：簽訂系爭協議書，並非被告之本意，被告無
    欲為協議書拘束之意（即真意保留），原告亦明知之情，為
    原告所否認，依舉證責任分配法則，自應由被告就原告明知
    被告無欲為協議書拘束乙節，負舉證之責。被告僅泛稱由原
    告自83年12月間簽訂協議書至起訴前之12年間，均未據該協
    議書為任何主張，可見原告明知被告無欲為協議書拘束云云
    ，惟查原告自83年12月簽訂系爭協議書至96年方提起本訴之
    原因，或係原告惰怠或係原告本身有其它考量，然無從據此
    逕推斷原告明知被告無欲為協議書拘束之意。況依被告所陳
    簽訂系爭協議書簽訂係因原告之母鄭玉春一再主張該通行使
    用60坪土地，杜志傑有1/5 權利，斯時被告欲出租與原告相
    鄰之土地，原告以阻撓出租事宜相逼，被告方與其簽訂系爭
    協議書之情，及兩造於簽訂協議書時尚且找代書即證人丁○
    ○簽立書面文件，並經證人謝政雄於協議書上簽名見證，可
    見原告對要求被告過戶12坪土地之迫切及慎重，焉有原告明
    知被告無欲為協議書拘束之意而虛以簽訂之理？被告空口主
    張原告明知被告真意保留，並未舉何證據以實其說，自乏所
    據而不足採。
  (二)系爭契約是否因未具備有因性而致該協議書無效？
    按民法第406 條規定「稱贈與者，謂當事人約定，一方以自
    己之財產無償給與他方，他方允受之契約」，本件兩造系爭
    協議書約定被告同意將系爭5 筆土地內持分約12坪，無條件
    過戶與原告名下，該協議書之性質應屬贈與契約。又按當事
    人互相表示意思一致者，無論其為明示或默示，契約即為成
    立，民法第153 條前段亦有明文，兩造於代書處簽訂系爭協
    議書，約定被告移轉部分不動產與原告，其贈與契約，應即
    為成立。至於被告為何同意移轉部分不動產與原告之緣由，
    無論係原告所主張之杜全興誤為移轉登記或被告所主張因杜
    全興遺囑指定之作為道路使用之60坪土地原告要求有1/5 權
    利，並以阻撓出租事宜相逼，被告不得已方簽訂云云，均屬
    被告於意思形成過程中就其決定該意思表示之斟酌內容，應
    為被告簽訂系爭協議書之動機，不論其動機為何，即使有錯
    誤、認識不正確或並非心甘情願等等，因導致表意人內心效
    果意思之動機十分複雜，且存在於內部，非他人所得窺知，
    故除當事人之資格或物之性質有誤，且為交易上認為重要者
    ，依民法第88條第2 項可視為意思表示內容之錯誤，或有詐
    欺、脅迫而得撤銷之外，訂定契約之動機絕非協議書是否成
    立之要件，否則法律之安定性及交易之安全即無法維護。是
    被告所辯原告未舉證證明有何杜全興本欲移轉登記與杜志傑
    ，卻誤將之移轉登記與被告之事，且依杜全興之遺囑亦無被
    告應移轉土地予原告之記載，系爭協議書有關應由被告給付
    之原因即有所欠缺云云，殊屬誤會，尚不足取。
五、又查原告主張系爭協議書所示之系爭372 、372-1 、362 、
    362- 2、362- 3地號5 筆土地，經土地重劃後，現變更為台
    北市○○區○○段五小段222 地號、台北市○○區○○段三
    小段362 、362- 2地號土地，有原告提出之土地登記謄本影
    本為證，並被告不爭執，應堪採信。被告自陳系爭5 筆土地
    於重測分割前為台北市○○區○里○段○○○段第852-4 、
    852-38地號，早於65年即為被告所有，兩造於83年間簽訂系
    爭協議書時被告同意移轉之標的所含之372 、372-1 地號土
    地，並非杜全興遺囑要求被告應保留作為道路使用之該852-
    4 地號之土地，依常情推斷，被告應無不知之理？其於協議
    書同意移轉之土地既包含系爭372 、372-1 地號之土地，即
    表示其移轉之土地並不限於保留為道路使用之土地。又系爭
    協議書之文字意思並未表明該5 筆土地，被告可選擇移轉某
    一或數筆土地，兩造亦均未主張系爭協議書之給付為選擇性
    之債務，是應以總面積12坪與系爭5 筆土地面積相互計算持
    分比例，嗣系爭5 筆土地中之第372 、372-1 及362- 3地號
    土地經土地重劃後合併為台北市○○區○○段五小段第222
    地號，面積縮減成449.08平方公尺，因之被告應移轉登記為
    台北市○○區○○段五小段第222 地號及同區段○○段第36
    2 、362-2 地號等3 筆土地，以各該土地面積乘1.95127%比
    例（計算式詳如附表二）。從而原告依系爭協議書之約定請
    求被告應將如附表一所示土地所有權權利範圍各1,000 萬分
    之195127移轉登記與原告，為有理由，應予准許。
六、末按命債務人為一定之意思表示之判決確定或其他與確定判
    決有同一效力之執行名義成立者，視為自其確定或成立時，
    債務人已為意思表示，強制執行法第130 條第1 項定有明文
    。上開規定既明定意思表示於判決確定時，視為已為意思表
    示，如許宣告假執行，使意思表示之效力提前發生，即與上
    開規定不合。而本件係命被告辦理系爭不動產移轉登記之判
    決，須自判決確定時方視為已為意思表示，自不得宣告假執
    行，是原告陳明願供擔保，聲請宣告假執行，揆諸前揭規定
    及說明，核無必要，應予駁回（被告聲請供擔保免假執行亦
    無必要）。
七、本件判決基礎已臻明確，兩造其餘之攻擊防禦方法及訴訟資
    料經本院斟酌後，核與判決不生影響，無一一論述之必要，
    併予敘明。
八、訴訟費用負擔之依據﹕民事訴訟法第78條。
中　　華　　民　　國　　96　　年　　10　　月　　19　　日
                  民事第一庭  法  官  陳靜芬
以上正本證明與原本無異。
如對本判決上訴，須於判決送達後20日內向本院提出上訴狀。
中　　華　　民　　國　　96　　年　　10　　月　　26　　日
                              書記官  阮弘毅
